臺灣高等法院民事判決　　　　　　　　 94年度家上字第241號
上　訴　人　甲○○
被上 訴 人　丙○○（原名莊翰琳）
兼上 一 人
法定代理人　乙○○
上列當事人間否認子女事件，上訴人對於中華民國94年8月12日
臺灣桃園地方法院94年度親字第75號第一審判決提起上訴，本院
於94年12月14日言詞辯論終結，判決如下：
    主      文
上訴駁回。
第二審訴訟費用由上訴人負擔。
    事實及理由
一、上訴人主張：上訴人與被上訴人乙○○（下簡稱乙○○）於
    民國80年4月24日結婚，雙方於94年6月27日判決離婚。查乙
    ○○於91年9月23日產下被上訴人丙○○（下簡稱丙○○，
    其與乙○○合則簡稱被上訴人）。依近代醫學推算婦女生產
    胎期，最近為181日，遲則302天，此為我民法第1062條規定
    之受胎期間。乙○○之受胎期間，雖於其與上訴人婚姻關係
    存續中，但未與上訴人同居生活。是故，丙○○非乙○○自
    上訴人受胎甚明。上訴人雖於91年9月23日丙○○出生時，
    即知悉丙○○之出生，但因乙○○無端提出離婚之訴訟時，
    上訴人才認為事情不單純，進而懷疑丙○○非上訴人與乙○
    ○受胎所生。依學者之見解，民法第1063條第2項但書所謂
    ：「應於子女出生之日起，1年內為之」之規定，應解釋為
    「知悉子女非自夫受胎之日」起算始為合理。為此，求為確
    認丙○○非上訴人與乙○○之子之判決。
二、被上訴人則以：民法第1063條第2項規定：「如夫妻之一方
    能證明妻非自夫受胎者，得提起否認之訴，但應於知悉子女
    出生之日起，一年內為之」，此法定起訴期間之起算點應自
    「知悉子女出生之日」，而非「知悉子女非自夫受胎之日」
    。上訴人既於91年9月23日丙○○出生時，即知悉其出生，
    即已罹於民法第1063條法定起訴期間之規定，其訴為無理由
    等語，資為抗辯。
三、本件經原審判決上訴人之訴駁回。上訴人就原審判決提起上
    訴，聲明為：（一）原判決廢棄。（二）上開廢棄部分，請
    求確認丙○○非上訴人與乙○○之子。被上訴人則聲明：上
    訴駁回。
四、兩造不爭執之事實（見本院94年11月15日準備程序筆錄）
（一）上訴人與乙○○於80年4月24日結婚，於94年6月27日判決
      離婚確定。
（二）乙○○於91年9月23日產下丙○○。
（三）上訴人於丙○○91年9月23日出生時，即知悉丙○○之出
      生。
（四）上訴人於94年5月10日向臺灣屏東地方法院提起本訴。
（五）上揭事實，並有兩造不爭執其形式真正（見本院同上筆錄
      ）之戶籍謄本影本、民事起訴狀附卷可稽（見台灣屏東地
      方法院民事卷宗第2頁至第5頁），自堪信為真實。
五、本件經本院於94年11月15日與兩造整理並協議簡化之爭點為
    （見本院同上筆錄，並依本院論述之先後順序而調整其次序
    ，先此敘明）
（一）否認子女之訴提起之法定起訴期間應自何時起算？
（二）應如何解釋民法第1063條第2項但書規定，始無違背立法
      精神及剝奪人民追求真相之訴訟權利？
（三）丙○○是否非上訴人與乙○○受胎所生？
六、茲分別論述如下
（一）上訴人提起本件否認子女之訴，其法定起訴期間，應自其
      知悉丙○○出生之日起算。
  １、按妻之受胎，係在婚姻關係存續中者，推定其所生子女為
      婚生子女。前項推定，如夫妻之一方能證明妻非自夫受胎
      者，得提起否認之訴。但應於知悉子女出生之日起，一年
      內為之。民法第1063條定有明文。而所謂夫妻應於一年內
      為之，該一年期間應自何時起算？依上揭法條文義，應認
      為自知悉該子女出生之日起算，而不以知悉妻非自夫受胎
      之事實後，始得起算（最高法院85年度台上字第1552號判
      決、93年度台上字第1694號判決參照）。
  ２、經查，上訴人對於乙○○於91年9月23日產下人丙○○之
      時，已知悉丙○○之出生，為兩造所不爭執，業如上四之
      （三）所述（另參見原審卷第9頁、本院卷第21頁）。佐
      諸上訴人復自承91年9月23日時，與乙○○同住等情以觀
      （見本院卷第22頁），足徵上訴人提起本件否認子女之訴
      之法定起訴期間，應自91年9月23日開始起算1年。換言之
      ，上訴人至遲應於92年9月22日之前，提起本件否認子女
      之訴，至為明確。
  ３、但查，上訴人直至94年5月10日（見臺灣屏東地方法院卷
      第2頁，上訴人起訴狀上之收文章），始向臺灣屏東地方
      法院提起本件否認之訴，顯已逾上開法定起訴期間，洵堪
      認定。
（二）本件以上訴人知悉丙○○出生之日，起算上訴人得提起否
      認子女之訴之法定起訴期間，並無違背立法精神或剝奪人
      民追求真相之訴訟權利。
  １、雖有學者主張：應將民法第1063條第2項期間之起算點，
      擴張解釋為自知悉子女非自夫受胎之日云云。然此解釋與
      上開法條文義顯然不同，是否可採，已屬可疑。再者，上
      揭學者所舉之例為：夫於子女出生前離家長期在海外工作
      之情形。然而，衡諸上訴人於本院準備程序中自承：91年
      9 月23日時，其與乙○○同住於屏東萬巒鄉，但幾乎沒有
      性行為，是分房住、分房睡等情（見本院卷第22頁）以觀
      ，本件與上揭學者認為將造成不合理而需將法定起訴期間
      擴張解釋之情況，顯有不同。蓋上訴人既與乙○○同住，
      又與乙○○幾無性行為，則倘丙○○非自其受胎而生，豈
      有不知之理。
  ２、至司法院大法官會議釋字第587號（下簡稱釋字第587號解
      釋）解釋意旨認為：民法第1063條之規定，係為兼顧身分
      安定及子女利益而設，惟其得提起否認之訴者僅限於夫妻
      之一方，子女本身則無獨立提起否認之訴之資格，且未顧
      及子女得獨立提起該否認之訴時應有之合理期間及起算日
      ，是上開規定使子女之訴訟權受到不當限制，而不足以維
      護其人格權益，在此範圍內與憲法保障人格權及訴訟權之
      意旨不符；有關機關並應適時就得提起否認生父之訴之主
      體、起訴除斥期間之長短及其起算日等相關規定檢討改進
      ，以符前開憲法意旨。由是以觀，釋字第587號解釋係針
      對現行民法未賦與子女獨立提起否認之訴，致使子女之訴
      訟權受不當限制，而認此範圍內，與憲法保障人格權及訴
      訟權之意旨不符。對於現行民法對於夫妻為否認子女之訴
      之法定起訴期間之起算日，並未認為違憲，應屬明確。從
      而，關於夫妻為提起否認子女之訴主體時，其法定起訴期
      間之長短及其起算日等相關規定，應屬立法形成之自由。
      申言之，不能以釋字第587號解釋意旨，而認民法第1063
      條第2項之法定起訴期間，係屬違背立法精神或剝奪人民
      追求真相之訴訟權利，實屬彰彰明甚。
  ３、準此，衡諸本件情形，以上訴人知悉丙○○出生之日，作
      為起算上訴人得提起否認子女之訴之法定起訴期間，要無
      違背立法精神或剝奪人民追求真相之訴訟權利之情形，實
      堪確定。
（三）因上訴人提起本件否認子女之訴，已逾民法第1063條第2
      項但書規定之除斥期間，其訴即屬無理由。職是，關於「
      丙○○是否非上訴人與乙○○受胎所生？」之爭點，即無
      論述之必要，附此指明。
七、綜上所述，上訴人提起本件否認子女之訴，顯逾民法第1063
    條第2項但書規定之法定起訴期間。上訴人主張應以知悉子
    女非自夫受胎之日起算云云，為不足採。被上訴人據上開理
    由而為抗辯，尚屬可信。是則，上訴人請求確認丙○○非其
    與乙○○之子，自屬無據。從而，上訴人主張本於民法第10
    63條第2項本文規定，求為確認丙○○非上訴人與乙○○之
    子之判決，不應准許。原審為上訴人敗訴之判決，並無不合
    。上訴意旨指摘原判決不當，求予廢棄改判，為無理由，應
    予駁回。
八、本件事證已臻明確，至於未論述之爭點（即丙○○是否非上
    訴人與乙○○受胎所生？）；兩造其餘之攻擊或防禦方法；
    未經援用之證據，經本院斟酌後，認為均不足以影響本判決
    之結果，自無一一詳予論駁之必要，併此敘明。
九、據上論結，本件上訴為無理由，依民事訴訟法第449條第1項
    、第78條，判決如主文。
中    華    民    國    94    年    12    月    28    日
                  民事第15庭  審判長法  官  許正順
                                    法  官  張  蘭
                                    法  官  鍾任賜
正本係照原本作成。
如不服本判決，應於收受送達後20日內向本院提出上訴書狀，其
未表明上訴理由者，應於提出上訴後20日內向本院補提理由書狀
（均須按他造當事人之人數附繕本）上訴時應提出委任律師或具
有律師資格之人之委任狀；委任有律師資格者，另應附具律師資
格證書及釋明委任人與受任人有民事訴訟法第466條之一第一項
但書或第二項（詳附註）所定關係之釋明文書影本。
中　　華　　民　　國　　94　　年　　12　　月　　29　　日
　　　　　　　　　　　　　　　　　　書記官  王敬端
附註：
民事訴訟法第四百六十六條之一（第一項、第二項）：
對於第二審判決上訴，上訴人應委任律師為訴訟代理人。但上訴
人或其他法定代理人具有律師資格者，不在此限。
上訴人之配偶、三親等內之血親、二親等內之姻親，或上訴人為
法人、中央或地方機關時，其所屬專任人員具有律師資格並經法
院認為適當者，亦得為第三審訴訟代理人。
